ACORDAO-COMPLETO-2457531

ACÓRDÃO 16671/2021 ATA 34/2021 - PRIMEIRA CÂMARA

VISTOS, relatados e discutidos estes autos de tomada de contas especial instaurada pela Caixa Econômica Federal referente aos contratos de repasse 185.386-55/2005 e 187.888-64/2005, que tiveram por objeto a construção e o aparelhamento de ginásio e quadra poliesportiva no município de Santo Amaro/BA.
ACORDAM os ministros do Tribunal de Contas da União, reunidos em sessão da 1ª Câmara, diante das razões expostas pelo relator, em:
9.1. rejeitar as alegações de defesa apresentadas pelo Sr. João Roberto Pereira de Melo;
9.2. julgar irregulares as contas do Sr. João Roberto Pereira de Melo, com fundamento nos artigos 1º, I, 16, III, alínea "c", 19, caput, e 23, III, "c", da Lei 8.443/1992, e condená-lo ao pagamento das importâncias abaixo descritas, atualizadas monetariamente e acrescidas de juros de mora, calculados a partir das respectivas datas de ocorrência, até a data do efetivo recolhimento, fixando-lhe o prazo de 15 (quinze) dias, a contar da notificação, para que comprove, perante o Tribunal, o recolhimento do débito ao Tesouro Nacional;
	DATA DA OCORRÊNCIA
	VALOR ORIGINAL (R$) 

	31/1/2007
	52.093,00

	27/4/2007
	45.103,07

	9/7/2007
	56.549,90

9.3. autorizar, desde logo, se requerido, com fundamento no art. 26, da Lei 8.443/1992, c/c o art. 217, §§ 1º e 2º do RI/TCU, o parcelamento da dívida em até 36 parcelas, incidindo, sobre cada parcela, corrigida monetariamente, os correspondentes acréscimos legais, fixando-lhe o prazo de 15 (quinze) dias, a contar do recebimento da notificação, para comprovar, perante o Tribunal, o recolhimento da primeira parcela, e de 30 (trinta) dias, a contar da parcela anterior, para demonstrar o recolhimento das demais parcelas, devendo incidir, sobre cada valor mensal, atualizado monetariamente, os juros de mora devidos, no caso do débito, na forma prevista na legislação em vigor, alertando o responsável de que a falta de comprovação do pagamento de qualquer parcela importará o vencimento antecipado do saldo devedor, nos termos do § 2º do art. 217 do Regimento Interno deste Tribunal;
9.4. autorizar, desde logo, nos termos dos arts. 219, II, do RI/TCU e 28, II, da Lei 8.443/1992, a cobrança judicial das dívidas, caso não atendidas as notificações;
9.5. enviar cópia deste acórdão à Superintendência Nacional de Administração Financeira da Caixa (Suafi) e ao responsável;
9.6. em cumprimento ao disposto no § 3º do art. 16, da Lei 8.443/1992, encaminhar cópia da deliberação à Procuradoria da República no Estado da Bahia;
9.7. informar aos interessados que a presente deliberação estará disponível, no dia seguinte à sua publicação, no endereço www.tcu.gov.br/acordaos.

Tomada de contas especial instaurada pela Caixa Econômica Federal, em razão da não consecução dos objetivos pactuados em contratos de repasse objetivando a construção de quadra poliesportiva.

Primeira Câmara

Município de Santo Amaro/BA.

3. Responsáveis/Interessados:
3.2. Responsável: João Roberto Pereira de Melo (XXX.884.435-XX).
3.1. Interessado: Caixa Econômica Federal (Caixa).

13.1. Ministros presentes: Benjamin Zymler (na Presidência), Vital do Rêgo e Jorge Oliveira.
13.2. Ministros-Substitutos presentes: Augusto Sherman Cavalcanti e Weder de Oliveira (Relator).

JOÃO ROBERTO PEREIRA DE MELO

WEDER DE OLIVEIRA

Versam os autos de tomada de contas especial (TCE) instaurada pela Caixa Econômica Federal (Caixa) em que foi responsabilizado o Sr. João Roberto Pereira de Melo, na condição de prefeito do município de Santo Amaro/BA (gestão 2005-2008) , em razão da inexecução dos contratos de repasse 185.386-55/2005 e 187.888-64/2005, que tinham por objeto, respectivamente, a "execução de implantação de núcleos de esporte recreativo e de lazer (construção e equipamento de ginásio poliesportivo) " e a "implantação de infraestrutura para o desenvolvimento do esporte educacional (construção de quadra poliesportiva) ".
Para contextualizar os fatos processuais, transcrevo a seguir, com ajustes de forma, a instrução preliminar da Secretaria de Controle Externo de Tomada de Contas Especial (Secex-TCE) (peça 5) :
" (...) 
HISTÓRICO
Contrato de Repasse 185.386-55/2005
2.	Para a execução do Contrato de Repasse 185.386-55/2005, estava previsto o total de R$ 275.000,00, sendo R$ 250.000,00 à conta do concedente e R$ 25.000,00 a título de contrapartida do município (cláusula quarta, peça 2, p. 61) . Foram realizados desbloqueios no valor total de R$ 131.014,52, sendo R$ 114.750,63 de recursos federais (peça 2, p. 111-117) .
3.	O fundamento para a instauração da presente tomada de contas especial, conforme apontado no parecer de instauração de TCE (peça 2, p. 5) e no relatório de acompanhamento de engenharia, de 4/6/2007 (peça 2, p. 97-103) , decorre da execução parcial do objeto do Contrato de Repasse 185.386-55/2005, da ordem de 46,37% do objeto pactuado, sem que o mesmo apresentasse funcionalidade, não atingindo o objetivo social proposto no respectivo plano de trabalho (peça 2, p. 31) .
4.	Por meio do Ofício 2691/2010/SR-Norte da Bahia (peça 2, p. 13-15) e respectivo aviso de recebimento (peça 2, p. 17) , o órgão instaurador notificou o Sr. João Roberto Pereira de Melo acerca das irregularidades em apuração, requerendo as providências devidas ou a devolução dos recursos.
Contrato de Repasse 187.888-64/2005
5.	Para a execução do Contrato de Repasse 187.888-64/2005, estava previsto o total de R$ 165.000,00, sendo R$ 150.000,00 à conta do concedente e R$ 15.000,00 a título de contrapartida do município (cláusula quarta, peça 2, p. 173) . Foram realizados desbloqueios no valor total de R$ 43.779,69, sendo R$ 38.995,34 de recursos federais (peça 2, p. 215) .
6.	O fundamento para a instauração da presente tomada de contas especial, conforme apontado no Parecer 021/2013/GlDUR/FS (peça 2, p. 131-132) , no parecer de instauração de TCE (peça 2, p. 135) e no relatório de acompanhamento de engenharia, de 29/3/2007 (peça 2, p. 199-207) , decorre da execução parcial do objeto do Contrato de Repasse 187.888-64/2005, da ordem de 28,94% do objeto pactuado, sem que o mesmo apresentasse funcionalidade, não atingindo o objetivo social proposto no respectivo plano de trabalho (peça 2, p. 147) .
7.	Por meio do Ofício 2500/2010/SR-Norte da Bahia (peça 2, p. 137-139) e respectivo aviso de recebimento (peça 2, p. 140) , o órgão instaurador notificou o Sr. João Roberto Pereira de Melo acerca das irregularidades em apuração, requerendo as providências devidas ou a devolução dos recursos.
Relatórios exarados na fase interna da TCE
8.	Diante do não saneamento das irregularidades apontadas e da não devolução dos recursos, instaurou-se a Tomada de Contas Especial. No Relatório de TCE 306/2016 (peça 2, p. 245-253) , concluiu-se que o prejuízo importaria no valor total dos recursos desbloqueados, imputando-se a responsabilidade ao Sr. João Roberto Pereira de Melo (CPF 	XXX.884.435-XX) , prefeito do município de Santo Amaro/BA (gestão 2005-2008) , em razão da execução parcial do objeto dos Contratos de Repasse 185.386-55/2005 e 187.888-64/2005, da ordem, respectivamente, de 46,37% e 28,94% dos objetos pactuados, sem que estes apresentassem funcionalidade, não atingindo os objetivos sociais propostos nos respectivos planos de trabalho.
9.	O Relatório de Auditoria 1100/2017, da Controladoria-Geral da União (peça 2, p. 267-270) , também chegou às mesmas conclusões.
10.	Após serem emitidos o certificado de auditoria, o parecer do dirigente de controle interno e o pronunciamento ministerial (peça 2, p. 271, 273 e 277) , o processo foi remetido a este Tribunal.
ANÁLISE DOS PRESSUPOSTOS DE PROCEDIBILIDADE DA IN/TCU 71/2012
11.	Verifica-se que não houve o transcurso de mais de dez anos desde o fato gerador sem que tenha havido a notificação dos responsáveis pela autoridade administrativa federal competente (art. 6º, inciso II, c/c art. 19, da IN/TCU 71/2012, modificada pela IN/TCU 76/2016) , uma vez que os recursos foram desbloqueados em 2007 (peça 2, p. 111-117 e 211) e o responsável foi notificado sobre as irregularidades pela autoridade administrativa competente em 3/1/2011, por meio do Ofício 2691/2010/SR-Norte da Bahia (peça 2, p. 13-15) e respectivo aviso de recebimento (peça 2, p. 17) , e em 29/12/2010, por meio do Ofício 2500/2010/SR-Norte da Bahia (peça 2, p. 137-139) e respectivo aviso de recebimento (peça 2, p. 140) .
12.	Verifica-se que o valor atualizado do débito apurado sem juros, em 1º/1/2017, é superior a R$ 100.000,00, na forma estabelecida conforme os arts. 6º, inciso I e § 3º, inciso I, e 19, da IN/TCU 71/2012, modificada pela IN/TCU 76/2016	.
13.	A tomada de contas especial está, assim, devidamente constituída e em condição de ser instruída.
EXAME TÉCNICO
14.	Da análise dos documentos presentes nos autos, verifica-se que o Sr. João Roberto Pereira de Melo (CPF XXX.884.435-XX) , prefeito do município de Santo Amaro/BA (gestão 2005-2008) , era a pessoa responsável pela gestão dos recursos federais recebidos por meio dos Contratos de Repasse 185.386-55/2005 e 187.888-64/2005. 
15.	Nos relatórios de acompanhamento de engenharia, de 4/6/2007 (peça 2, p. 97-103) e 29/3/2007 (peça 2, p. 199-207) , consta que a empresa Morada Empreendimentos Imobiliários Ltda. (CNPJ 14.163.919/0001-00) foi a contratada para executar a construção do ginásio de esportes no distrito de Acupe, objeto do Contrato de Repasse 185.386-55/2005, e a construção de ginásio de esportes no sítio Camaçari, objeto do Contrato de Repasse 187.888-64/2005.
16.	Não há qualquer menção de que a referida empresa tenha contribuído ou concorrido para a não consecução do objeto e do objetivo dos Contratos de Repasse 185.386-55/2005 e 187.888-64/2005.
17.	Percebe-se claramente uma correspondência entre a execução física medida pelo [CAIXA] (46,37% e 28,94%) e o correspondente desembolso financeiro (47,64% e 26,53%) , o que nos permite inferir que a empresa não recebeu além do que deveria receber pelo que executou. Conjugando essa constatação com a ausência de indicação de que a referida empresa tenha concorrido para o insucesso do ajuste, entende-se pertinente não incluí-la como possível responsável solidária com o agente público.
18.	Nesse contexto, a responsabilidade final pela execução parcial do objeto dos Contratos de Repasse 185.386-55/2005 e 87.888-64/2005, com prejuízo integral dos objetivos pretendidos pelos ajustes, recai exclusivamente sobre o Sr. João Roberto Pereira de Melo (CPF XXX.884.435-XX) , prefeito do município de Santo Amaro/BA (gestão 2005-2008) .
19.	Tal conclusão se amolda com a jurisprudência predominante no Tribunal, conforme enunciado de jurisprudência a seguir transcrito:
	No caso de execução parcial do objeto do convênio, sem alcance dos seus objetivos, o gestor convenente responde pelo total dos recursos repassados. A empresa contratada, por outro lado, somente deve ressarcir ao erário o montante correspondente ao valor recebido e não executado, porquanto esta não tem a responsabilidade de assegurar o cumprimento dos objetivos do convênio, mas de realizar a obra. Havendo a empreiteira executado serviços para os quais foi contratada, deve receber a respectiva remuneração (Acórdão 993/2018-TCU-Primeira Câmara, Relator Ministro Bruno Dantas) .
INFORMAÇÕES ADICIONAIS
20.	Informa-se que há delegação de competência do relator deste feito, Ministro Substituto Weder de Oliveira, para a citação proposta, nos termos do art. 1º, inc. III, da Portaria-MINS-WDO 7, de 1/7/2014.
21.	Em atendimento ao item 9.4, do Acórdão 1772/2017-TCU-Plenário, Relator Ministro Augusto Sherman Cavalcanti, foi efetuada pesquisa no sistema processual do TCU, e foi encontrada a tomada de contas especial TC Processo 002.721/2015-5, em aberto e com débito imputável ao Sr. João Roberto Pereira de Melo (CPF XXX.884.435-XX) , com valor superior ao fixado no art. 6º, inciso I, da Instrução Normativa TCU 71/2012."
Prossigo o presente relatório com a reprodução de parte da instrução de mérito da Secex-TCE (peça 13) :
		" (...) 
11.	No âmbito do TCU, foi promovida a citação do Sr. João Roberto Pereira de Melo (CPF XXX.884.435-XX) , prefeito do município de Santo Amaro/BA (gestão 2005-2008) , para que apresentasse alegações de defesa quanto à não comprovação da boa e regular aplicação dos recursos federais repassados ao município de Santo Amaro/BA, em face da execução parcial do objeto dos Contratos de Repasse 185.386-55/2005 e 187.888-64/2005 (peças 9 e 10) .
EXAME TÉCNICO
Das Alegações de Defesa 
12.	O Sr. João Roberto Pereira de Melo esclarece, primeiramente, que tramita na 14° Vara Federal da Seção Judiciária do Estado da Bahia, a Ação Civil Pública por Ato de Improbidade Administrativa, ajuizada pelo Ministério Público Federal, sob n° 47.012- 82.2013.4.01.3300, que tem como Réus o Ex-Prefeito João Roberto Pereira de Melo e a Empresa Morada Empreendimentos Ltda (peça 11, p. 2) .
13.	Segundo o responsável, naquela ação, a MM Juíza Federal reconhece que a Empresa Morada Empreendimentos Ltda., executora das obras, "só recebia repasses quando fiscalizado o andamento dos serviços, o que se dava a partir das medições realizadas por prepostos da CEF, tanto assim que o rigor do acompanhamento da obra pelo agente financeiro jamais permitiu fosse pago qualquer valor acaso não fosse verificado o real cumprimento do valor vistoriado" (peça 11, p. 2) .
14.	Ele afirma, também, que a MM Magistrada concluiu que os "Relatórios de Execução Físico-Financeira, outrossim, não ilustram atraso na obra nos períodos de 15/12/2006 a 09/04/2007 e de 15/03/2007 a 15/05/2007, fazendo-se necessário a oportunização do contraditório para fins de melhor esclarecer os fatos em apreço" (peça 11, p. 3) .
15.	Ficou constatado pela Douta Julgadora, de acordo com o Sr. João Roberto Pereira de Melo, que, no "tocante ao Contrato de Repasse de n° 0187888-64/2006, igualmente, há notícia, por parte do Município, de que o mesmo encontra-se suspenso em decorrência do fim da vigência do contrato ocorrido em 01/07/07, não sendo possível a prorrogação, pois o município encontrava-se inadimplente junto ao CAUC que era condição indispensável para renovação do prazo" (peça 11, p. 3) .
16.	O Sr. João Roberto Pereira de Melo alega, ainda, que adotou providências para renovar os contratos junto à Caixa Econômica Federal para dar continuidade às obras, solicitando a prorrogação de prazo de vigência por meio de aditivo. Entretanto, o pedido não pôde ser atendido, em razão de o Município se encontrar inadimplente junto ao INSS e negativado no CAUC/SIAFI (peça 11, p. 4) .
17.	O citado afirma, ainda, que, tendo em vista que os recursos não aplicados nas obras, acrescidos dos rendimentos de aplicação financeira, nos montantes de R$ 145.354,99, referente ao Contrato de Repasse 185.386-55/2005, e R$ 128.105,10, referente ao Contrato de Repasse 187.888-64/2005, encontravam-se depositados e bloqueados na Caixa Econômica Federal em 2008, não há que se falar em devolução de valores (peça 11, p. 5-6) .
18.	Por fim, o Sr. João Roberto Pereira de Melo alega que, restando saldo nas contas bancárias correspondentes aos Contratos objeto da Tomada de Contas Especial, o que se esperava da Administração Municipal que assumiu os destinos do Município de Santo Amaro/BA, a partir de 1° de janeiro de 2009, era a retomada das obras, em respeito ao princípio da continuidade administrativa e aos recursos públicos (peça 11, p. 6) .
19.	Além disso, segundo o responsável, houve desvio de finalidade nas obras inacabadas pelo Ex-Prefeito do Município de Santo Amaro/BA, Sr. Ricardo Jasson Magalhães Machado do Carmo, ao utilizar a área onde foi construído o Ginásio de Esportes, no Distrito de Acupe, para a construção de Unidade de Saúde, com recursos Federais, conforme fotografias anexadas às suas alegações de defesa (peça 11, p. 6-10) . 
20.	Diante do exposto, o Sr. João Roberto Pereira de Melo requer ser isentado de qualquer responsabilidade, sobretudo da obrigação de devolver recursos (peça 11, p. 7) .
Análise das Alegações de Defesa
21.	Sobre a Ação Civil Pública por Ato de Improbidade Administrativa que tramita na 14° Vara Federal da Seção Judiciária do Estado da Bahia, cabe destacar que não há comunicação do presente feito com as decisões proferidas no âmbito judicial, visto que a independência das instâncias só deixa de prevalecer quando a decisão judicial que declara a inexistência do fato ou nega sua autoria é proferida em ação de natureza criminal, o que não ocorreu no presente caso.
22.	Esse entendimento acerca da incomunicabilidade das decisões judiciais em ações civis e decisões do Tribunal de Contas da União (TCU) está consolidado nessa Corte de Contas, tendo sido proferido, por exemplo, no Acórdão 2983/2016-TCU-Primeira Câmara, em processo de relatoria do Exmo. Ministro Bruno Dantas. Dessa sorte, a decisão a ser tomada pelo TCU não está vinculada às decisões na ação civil aludida.
23.	Em relação ao argumento do responsável de que as obras objeto dos Contratos de Repasse 185.386-55/2005 e 187.888-64/2005 não puderam ser finalizadas tendo em vista que não foi possível a prorrogação de prazo de vigência dos referidos contratos junto à Caixa Econômica Federal em razão de o Município se encontrar inadimplente junto ao INSS e negativado no CAUC/SIAFI, deve-se enfatizar que as obras deveriam ter sido finalizadas dentro do prazo de vigência dos respectivos contratos.
24.	As Cláusulas Décima-Sexta (Da Vigência) de ambos os contratos são claras ao prever que há possibilidade de sua "prorrogação mediante aprovação da CONTRATANTE, quando da ocorrência de fato superveniente que impeça a consecução do objeto no prazo acordado" (peça 2, p. 69 e 181) , o que não foi demonstrado no âmbito dos Contratos de Repasse 185.386-55/2005 e 187.888-64/2005.
25.	Ademais, o ex-prefeito, como gestor do munícipio, deu causa ao inadimplemento do Município junto ao INSS e à negativação do ente no CAUC/SIAFI, não podendo alegá-los em seu favor.
26.	Por fim, em relação à obrigação do prefeito sucessor em finalizar as obras objeto dos Contratos de Repasse 185.386-55/2005 e 187.888-64/2005, e em relação ao possível desvio de finalidade apontado pelo Sr. João Roberto Pereira de Melo, cabe esclarecer que os referidos contratos não se encontravam vigentes nas gestões de tais prefeitos, não cabendo invocar o princípio da continuidade administrativa para isentá-lo de responsabilidade. Ademais, as parcelas das obras executadas não alcançaram utilidade pública, de maneira que sua posterior utilização não acarreta prejuízo à União, já que se está cobrando neste processo todo valor federal utilizado nas parcelas executadas.
27.	Salienta-se que os débitos imputados ao Sr. João Roberto Pereira de Melo referem-se aos valores empreendidos nas obras objeto dos Contratos de Repasse 185.386-55/2005 e 187.888-64/2005, em face de sua execução parcial, sem que estas apresentassem funcionalidade, não atingindo os objetivos sociais propostos nos respectivos planos de trabalho. Com efeito, é pacífico na jurisprudência que se a parcela executada não alcançar os objetivos pretendidos, deve o gestor dos recursos ser responsabilizado pela integralidade dos recursos despendidos: NÃO VIERAM AOS AUTOS INFORMAÇÕES DE QUE A PARTE EXECUTADA FOI APROVEITADA PARA EXECUÇÃO DO POSTO DE SAÚDE.
Voto do Acórdão 8002/2020-TCU-Segunda Câmara:
Quando a parcela executada do convênio não for suficiente para o atingimento, ainda que parcial, dos objetivos do ajuste, sem quaisquer benefícios à sociedade, a possibilidade de aproveitamento do que já foi executado em eventual retomada das obras, por se tratar de mera hipótese, não de benefício efetivo, não enseja o correspondente abatimento no valor do débito apurado. (Acórdão 11571/2018-TCU-Primeira Câmara, de relatoria do Ministro Benjamin Zymler, constante da Jurisprudência Selecionada) .
28.	Assim, o fato de existir saldo nas contas específicas do convênio após a término das vigências dos contratos não isenta o ex-prefeito de sua responsabilidade de ressarcir os cofres públicos em relação aos valores despendidos nas obras.
29.	Diante do exposto, não merecem prosperar os argumentos apresentados pelo Sr. João Roberto Pereira de Melo, devendo ser condenado em débito e suas contas serem julgadas irregulares.
CONCLUSÃO
30.	Verifica-se que, após a válida e regular citação do responsável nesta instância de controle externo, seus argumentos não lograram elidir a irregularidade imputada.
31.	Assim, não havendo elementos para que se possa efetivamente aferir e reconhecer a ocorrência de boa-fé na conduta do Sr. João Roberto Pereira de Melo ou a ocorrência de outras excludentes de culpabilidade, propõe-se, desde logo, o julgamento pela irregularidade das contas, nos termos do art. 202, § 6º, do Regimento Interno/TCU, procedendo-se à sua condenação em débito.
32.	Vale ressaltar que a pretensão punitiva do TCU, conforme Acórdão 1441/2016-TCU-Plenário (Relator Benjamin Zymler) , que uniformizou a jurisprudência acerca dessa questão, subordina-se ao prazo geral de prescrição indicado no art. 205 do Código Civil, que é de dez anos, contado da data de ocorrência da irregularidade sancionada, nos termos do art. 189 do Código Civil, sendo este prazo interrompido pelo ato que ordenar a citação, a audiência ou a oitiva do responsável. No caso em exame, ocorreu a prescrição, uma vez que os recursos foram desbloqueados no exercício de 2007 (peça 2, p. 111-117; peça 2, p. 215) , que os contratos de repasse vigoraram até 2007 e o ato de ordenação da citação ocorreu em 1/8/2018 (peça 7) . 
33.	Dessa forma, não serão propostas a aplicação das multas previstas nos arts. 57 e 58 da Lei 8.443/1992 (LO/TCU) .
PROPOSTA DE ENCAMINHAMENTO
34.	Diante do exposto, submetem-se os autos à consideração superior, propondo:
a)	rejeitar as alegações de defesa do Sr. João Roberto Pereira de Melo (CPF XXX.884.435-XX) ;
b)	julgar irregulares, nos termos dos arts. 1º, inciso I, 16, inciso III, alínea "c", da Lei 8.443/1992 c/c os arts. 19 e 23, inciso III, da mesma Lei, e com arts. 1º, inciso I, 209, inciso III, 210 e 214, inciso III, do Regimento Interno/TCU, as contas do Sr. João Roberto Pereira de Melo (CPF XXX.884.435-XX) , prefeito do município de Santo Amaro/BA (gestão 2005-2008) , condenando-o ao pagamento das importâncias a seguir especificadas, atualizadas monetariamente e acrescidas dos juros de mora, calculados a partir das datas discriminadas até a data da efetiva quitação do débito, fixando-lhe o prazo de quinze dias, para que comprove, perante o Tribunal, o recolhimento das referidas quantias aos cofres do Tesouro Nacional, nos termos do art. 23, inciso III, alínea "a", da citada lei;
	VALOR ORIGINAL (R$) 
	DATA DA OCORRÊNCIA

	34.698,79
	31/1/2007

	23.501,94
	27/4/2007

	56.549,90
	9/7/2007

	17.394,21
	31/1/2007

	21.601,13
	27/4/2007

Valor atualizado até 18/1/2021: R$ 323.353,54
c)	autorizar, desde logo, a cobrança judicial da dívida, caso não atendida a notificação, na forma do disposto no art. 28, inciso II, da Lei 8.443/1992;
d)	autorizar também, desde logo, se requerido, com fundamento no art. 26 da Lei 8.443, de 1992 c/c o art. 217, §§ 1º e 2º do Regimento Interno, o parcelamento da dívida em até 36 parcelas, incidindo sobre cada parcela, corrigida monetariamente, os correspondentes acréscimos legais fixando-lhe o prazo de quinze dias, a contar do recebimento da notificação, para comprovar perante o Tribunal o recolhimento da primeira parcela, e de trinta dias, a contar da parcela anterior, para comprovar os recolhimentos das demais parcelas, devendo incidir sobre cada valor mensal, atualizado monetariamente, os juros de mora devidos, no caso do débito, na forma prevista na legislação em vigor, alertando o responsável de que a falta de comprovação do recolhimento de qualquer parcela importará o vencimento antecipado do saldo devedor, nos termos do § 2º do art. 217 do Regimento Interno deste Tribunal;
e)	encaminhar cópia do Acórdão que vier a ser prolatado à Procuradoria-Geral da República no Estado da Bahia, nos termos do § 3º do art. 16 da Lei 8.443/1992 c/c o § 7º do art. 209 do Regimento Interno do TCU, para adoção das medidas cabíveis, informando-lhe que o inteiro teor da decisão pode ser consultado no endereço www.tcu.gov.br/acordaos."
O Ministério Público junto a este Tribunal (MP/TCU) , representado pelo procurador Júlio Marcelo de Oliveira, manifestou concordância com as propostas da unidade instrutiva (peça 16) .
É o relatório.

não há.

Procurador Júlio Marcelo de Oliveira.

TOMADA DE CONTAS ESPECIAL. CAIXA. CONTRATOS DE REPASSE. INEXECUÇÃO DOS OBJETOS AJUSTADOS. NOTIFICAÇÃO. CITAÇÃO. OBRAS INACABADAS SEM APROVEITAMENTO POSTERIOR. REJEIÇÃO DAS ALEGAÇÕES DE DEFESA. OCORRÊNCIA DA PRESCRIÇÃO DA PRETENSÃO PUNITIVA. CONTAS IRREGULARES. DÉBITO. COMUNICAÇÕES.

TOMADA DE CONTAS ESPECIAL (TCE)

Secretaria de Controle Externo de Tomada de Contas Especial (Secex-TCE).

A Caixa Econômica Federal (Caixa) instaurou este processo de tomada de contas especial (TCE) contra o Sr. João Roberto Pereira de Melo, na condição de prefeito do município de Santo Amaro/BA (gestão 2005-2008) , em razão da execução parcial dos planos de trabalho dos contratos de repasse 185.386-55/2005 e 187.888-64/2005, que tiveram por objeto, respectivamente, a "execução de implantação de núcleos de esporte recreativo e de lazer (construção e equipamento de ginásio poliesportivo) " e a "implantação de infraestrutura para o desenvolvimento do esporte educacional (construção de quadra poliesportiva) ".
Para execução do contrato de repasse 185.386-55/2005 estava previsto o total de R$ 275.000,00, sendo R$ 250.000,00 à conta do concedente e R$ 25.000,00 a título de contrapartida do município. Foram desbloqueados R$ 131.014,52, sendo R$ 114.750,63 de recursos federais (peça 2, p. 111-117) . A vigência do ajuste encerrou em 1º/7/2007.
Para o contrato de repasse 187.888-64/2005, foi previsto o montante de R$ 165.000,00: R$ 150.000,00 à conta do concedente e R$ 15.000,00 a título de contrapartida do município. Foram desbloqueados R$ 43.779,69, sendo R$ 38.995,34 de recursos federais (peça 2, p. 215) . A vigência do ajuste também terminou em 1º/7/2007. 
O dano ao erário e a motivação para a instauração desta TCE decorrem da execução parcial dos objetos ajustados, que não apresentaram funcionalidade, não sendo alcançado o objetivo social proposto nos respectivos planos de trabalho. No contrato de repasse 185.386-55/2005 a execução foi da ordem de 46,37%; no contrato de repasse 187.888-64/2005, 28,94% (peça 2, p. 31 e 147) .
Notificado acerca das irregularidades, o Sr. João Roberto Pereira de Melo não promoveu o saneamento das ocorrências, tampouco a restituição dos recursos federais reclamados. Desse modo, instaurou-se o presente processo, imputando-se ao responsável débito quantificado pelos valores desbloqueados às contas dos contratos de repasse em questão, conforme relatório 306/2016 do tomador de contas especial (peça 2, p. 245-253) .
O órgão de controle interno endossou as conclusões do tomador de contas especial e o ministro supervisor atestou ciência dos fatos e débitos do processo (peça 2, p. 271, 273 e 277) .
Neste Tribunal, foi promovida a citação do Sr. João Roberto Pereira de Melo para que apresentasse alegações de defesa quanto à não comprovação da boa e regular aplicação dos recursos federais repassados ao município de Santo Amaro/BA, em face da execução parcial do objeto dos mencionados contratos de repasse (peças 9 e 10) .
O responsável apresentou alegações de defesa, as quais foram analisadas da seguinte forma pela unidade instrutiva:
" (...) 
21.	Sobre a Ação Civil Pública por Ato de Improbidade Administrativa que tramita na 14° Vara Federal da Seção Judiciária do Estado da Bahia, cabe destacar que não há comunicação do presente feito com as decisões proferidas no âmbito judicial, visto que a independência das instâncias só deixa de prevalecer quando a decisão judicial que declara a inexistência do fato ou nega sua autoria é proferida em ação de natureza criminal, o que não ocorreu no presente caso.
22.	Esse entendimento acerca da incomunicabilidade das decisões judiciais em ações civis e decisões do Tribunal de Contas da União (TCU) está consolidado nessa Corte de Contas, tendo sido proferido, por exemplo, no Acórdão 2983/2016-TCU-Primeira Câmara, em processo de relatoria do Exmo. Ministro Bruno Dantas. Dessa sorte, a decisão a ser tomada pelo TCU não está vinculada às decisões na ação civil aludida.
23.	Em relação ao argumento do responsável de que as obras objeto dos Contratos de Repasse 185.386-55/2005 e 187.888-64/2005 não puderam ser finalizadas tendo em vista que não foi possível a prorrogação de prazo de vigência dos referidos contratos junto à Caixa Econômica Federal em razão de o Município se encontrar inadimplente junto ao INSS e negativado no CAUC/SIAFI, deve-se enfatizar que as obras deveriam ter sido finalizadas dentro do prazo de vigência dos respectivos contratos.
24.	As Cláusulas Décima-Sexta (Da Vigência) de ambos os contratos são claras ao prever que há possibilidade de sua "prorrogação mediante aprovação da CONTRATANTE, quando da ocorrência de fato superveniente que impeça a consecução do objeto no prazo acordado" (peça 2, p. 69 e 181) , o que não foi demonstrado no âmbito dos Contratos de Repasse 185.386-55/2005 e 187.888-64/2005.
25.	Ademais, o ex-prefeito, como gestor do munícipio, deu causa ao inadimplemento do Município junto ao INSS e à negativação do ente no CAUC/SIAFI, não podendo alegá-los em seu favor.
26.	Por fim, em relação à obrigação do prefeito sucessor em finalizar as obras objeto dos Contratos de Repasse 185.386-55/2005 e 187.888-64/2005, e em relação ao possível desvio de finalidade apontado pelo Sr. João Roberto Pereira de Melo, cabe esclarecer que os referidos contratos não se encontravam vigentes nas gestões de tais prefeitos, não cabendo invocar o princípio da continuidade administrativa para isentá-lo de responsabilidade. Ademais, as parcelas das obras executadas não alcançaram utilidade pública, de maneira que sua posterior utilização não acarreta prejuízo à União, já que se está cobrando neste processo todo valor federal utilizado nas parcelas executadas.
27.	Salienta-se que os débitos imputados ao Sr. João Roberto Pereira de Melo referem-se aos valores empreendidos nas obras objeto dos Contratos de Repasse 185.386-55/2005 e 187.888-64/2005, em face de sua execução parcial, sem que estas apresentassem funcionalidade, não atingindo os objetivos sociais propostos nos respectivos planos de trabalho. Com efeito, é pacífico na jurisprudência que se a parcela executada não alcançar os objetivos pretendidos, deve o gestor dos recursos ser responsabilizado pela integralidade dos recursos despendidos: 
Voto do Acórdão 8002/2020-TCU-Segunda Câmara:
Quando a parcela executada do convênio não for suficiente para o atingimento, ainda que parcial, dos objetivos do ajuste, sem quaisquer benefícios à sociedade, a possibilidade de aproveitamento do que já foi executado em eventual retomada das obras, por se tratar de mera hipótese, não de benefício efetivo, não enseja o correspondente abatimento no valor do débito apurado. (Acórdão 11571/2018-TCU-Primeira Câmara, de relatoria do Ministro Benjamin Zymler, constante da Jurisprudência Selecionada) .
28.	Assim, o fato de existir saldo nas contas específicas do convênio após a término das vigências dos contratos não isenta o ex-prefeito de sua responsabilidade de ressarcir os cofres públicos em relação aos valores despendidos nas obras."
A Secex-TCE propõe rejeitar as alegações de defesa do Sr. João Roberto Pereira de Melo e julgar suas contas irregulares, com imputação de débito e aplicação de multa (peça 49) .
O Ministério Público junto a este Tribunal (MP/TCU) , representado pelo procurador Júlio Marcelo de Oliveira, manifestou concordância com as propostas da unidade instrutiva (peça 16) .
II
Como visto, o desperdício de recursos federais transferidos ao município de Santo Amaro/BA e, consequentemente, o dano ao erário restaram configurados ante a inexecução e descontinuidade dos objetos dos contratos de repasse (construção e aparelhamento de ginásio e quadra poliesportiva) . As execuções físicas foram da ordem de 46,37% e de 28,94%, respectivamente.
Conforme ressaltado pela Secex-TCE, a responsabilidade pelo dano deve recair unicamente sobre o Sr. João Roberto Pereira de Melo, em cuja gestão (2005-2008) foram assinados e geridos os ajustes e finalizadas suas vigências. Quanto à empresa construtora, não foi responsabilizada posto que recebeu apenas o equivalente às medições das obras/serviços realizados - que é a sistemática das liberações de recursos dos contratos de repasse.
Aplicando a jurisprudência do Tribunal citada pela unidade instrutiva e o disposto no art. 12, parágrafo único da Portaria CGU 1.531/2021, que orienta sobre a instauração da TCE, a quantificação do dano corresponde ao total dos recursos federais desbloqueados, porquanto a parte executada dos objetos não teve serventia e os objetivos sociais propostos nos planos de trabalhos das avenças não foram alcançados.
" (...) 
Art. 12. ...
Parágrafo único. A quantificação do débito deverá levar em consideração o percentual de execução apurado, desde que esta parcela tenha resultado em benefícios para o alcance do objetivo do ajuste ou apresente funcionalidade em benefício da população alvo."
De acordo com os critérios firmados no Acórdão 1441/2016-TCU-Plenário, ocorreu a prescrição decenal da pretensão punitiva, porquanto os recursos federais foram desbloqueados em 2007, os contratos de repasse vigoraram até 2007 e o ato que ordenou a citação ocorreu em 1º/8/2018 (peça 7) .
Desse modo, cabe rejeitar as alegações de defesa do Sr. João Roberto Pereira de Melo, julgar suas contas irregulares e condená-lo ao pagamento dos débitos quantificados nesta TCE. 
Ante o exposto, acolho a proposta da Secex-TCE, com o endosso do MP/TCU, e manifesto-me pela aprovação do acórdão que ora submeto à apreciação deste colegiado.
TCU, Sala das Sessões, em 28 de setembro de 2021.
WEDER DE OLIVEIRA 
Relator